【裁判字號】    95,訴,497
【裁判日期】    950811
【裁判案由】    毒品危害防制條例
【裁判全文】
臺灣基隆地方法院刑事判決               95年度訴字第497號
公  訴  人  臺灣基隆地方法院檢察署檢察官
被      告  乙○○
上列被告因違反毒品危害防制條例案件，經檢察官提起公訴（95
年度毒偵字第1012、1053號），被告並為有罪陳述，本院合議庭
乃裁定由受命法官獨任以簡式審判程序進行審理，並判決如下：
    主  文
乙○○施用第一級毒品，處有期徒刑陸月，如易科罰金，以銀元
佰元即新臺幣玖佰元折算壹日。扣案之第一級毒品海洛因貳包
，驗餘後合計淨重壹點零壹公克，併同無從與之完全析離之外包
裝貳只，均沒收銷燬。
    事  實
一、乙○○前因施用毒品案件，經觀察、勒戒後，認無繼續施用
    毒品之傾向，於民國95年4 月11日經釋放出所，並由臺灣基
    隆地方法院檢察署檢察官於95年4 月19日，以95年度毒偵緝
    字第28號為不起訴處分確定。乃乙○○猶不思戒除毒癮，復
    基於反覆持續施用第一級毒品海洛因之犯意，自95年5 月1
    日晚間11時起，至95年5 月10日凌晨1 時止，在基隆市○○
    路58巷28弄47號其住處，以將稀釋後之海洛因置入注射針筒
    內再持以施打血管之方式，施用第一級毒品海洛因，平均每
    5 日施用1 次。嗣為警先於95年5 月3 日晚間11時30分許，
    在基隆市○○路4 號前盤查查獲，並扣得乙○○所有之海洛
    因1 包（驗餘後淨重0.82公克），經採其尿液送驗，結果呈
    嗎啡（海洛因代謝後尿液檢出成份）陽性反應；又於95年5
    月10日下午5 時許，在基隆市○○街333 巷口盤查查獲，並
    扣得乙○○所有之海洛因1 包（驗餘後淨重0.19公克），經
    採其尿液送驗，結果仍呈嗎啡陽性反應，始知上情。
二、案經基隆市警察局第一分局、第二分局移送臺灣基隆地方法
    院檢察署檢察官偵查起訴。
    理  由
壹、程序事項
    本案被告乙○○所犯者非為死刑、無期徒刑、最輕本刑為三
    年以上有期徒刑之罪或高等法院管轄之第一審案件，其於準
    備程序進行中，先就被訴事實為有罪之陳述，經告知其簡式
    審判程序之旨，並聽取公訴人、被告之意見後，本院業已依
    刑事訴訟法第二百七十三條之一第一項規定，裁定由受命法
    官獨任以簡式審判程序進行本案之審理。
貳、實體事項
一、前揭事實業據被告乙○○於本院審理時坦承不諱，且有海洛
    因2 包（驗餘後合計淨重1.01公克）扣案暨法務部調查局95
    年6 月2 日調科壹字第320003788 號、95年7 月10日調科壹
    字第320003824 號鑑定通知書正本2 紙在卷可考。又被告為
    警查獲後所採集之尿液檢體，經基隆市警察局第一分局、第
    二分局分別送請昭信科技顧問股份有限公司以氣相層析質譜
    儀法為確認檢驗之結果，均呈嗎啡（海洛因代謝後尿液檢出
    成份）陽性反應。此亦有昭信科技顧問股份有限公司95年5
    月25日、95年6 月2 日濫用藥物尿液檢體檢驗報告暨基隆市
    警察局第一分局、第二分局偵辦毒品案件尿液檢體對照表各
    1 件在卷可佐。參之以酵素免疫分析或薄層定性分析等方式
    為初步篩檢者，檢驗結果雖有相當程度偽陽性之可能，然以
    氣（液）相層析、質譜分析之儀器為交叉確認者，檢驗結果
    出現偽陽性之機率則極低，因而具有公信力，核足為對涉嫌
    人不利之認定；兼以一般人注射海洛因經體內吸收代謝約30
    分鐘以後，乃轉換以嗎啡為主要成份（主要型態），陸續隨
    尿液排出體外，並以最初6 至12小時之排泄量最多。若以日
    計，約有80% 之毒品代謝物（嗎啡），可在注射後24小時以
    內隨尿液排出體外，至其他剩餘劑量則可在數日內分別隨尿
    液排出體外。此並曾經法務部調查局以90年4 月12日陸(一)
    字第90133335號函釋在案。勾稽以觀，足見被告於本院審理
    時之任意性自白，與事實相符，堪可採信。再者，被告前因
    施用毒品案件，經觀察、勒戒後，認無繼續施用毒品之傾向
    ，於95年4 月11日經釋放出所，並由臺灣基隆地方法院檢察
    署檢察官於95年4 月19日，以95年度毒偵緝字第28號為不起
    訴處分確定，此觀諸卷附之臺灣高等法院被告前案紀錄表、
    前揭刑事判決所載內容自明。從而，本案事證明確，被告於
    初犯施用毒品案件之五年以內，再犯施用毒品之犯行，堪可
    認定，應依法論科。
二、論罪科刑：
  (一)查海洛因、安非他命類分別係毒品危害防制條例所列管之第
    一級、第二級毒品，此為該條例第二條第二項第一款、第二
    款所明定。按犯毒品危害防制條例第十條之罪（施用毒品罪
    ）者，檢察官應聲請法院裁定，令被告入勒戒處所觀察、勒
    戒，經勒戒處所陳報，認受觀察、勒戒人無繼續施用毒品傾
    向者，應即釋放，並為不起訴之處分；認有繼續施用毒品傾
    向者，即應聲請法院裁定令入戒治處所強制戒治，俟強制戒
    治期滿釋放，再為不起訴之處分。惟依上揭規定觀察勒戒或
    強制戒治執行完畢釋放後，五年內再犯毒品危害防制條例第
    十條之罪（施用毒品罪）者，檢察官即應依法追訴，毒品危
    害防制條例第二十條第一項、第二項、第二十三條第二項分
    別定有明文。
  (二)核被告於初犯施用毒品案件以後之五年以內，再犯施用第一
    級毒品海洛因之行為，係犯毒品危害防制條例第十條第一項
    之施用第一級毒品罪。被告持有第一級毒品海洛因之低度行
    為，應為施用第一級毒品之高度行為所吸收，不另論罪。
  (三)被告前後多次施用第一級毒品海洛因之犯行，均時間密接，
    且依社會通念，復足可認為係基於一個意思決定所為之具有
    反覆性及延續性之行為，乃學理上所稱之「集合犯」，應僅
    成立一罪。按刑事法若干犯罪行為態樣，本質上原具有反覆
    、延續實行之特徵，立法時既予特別歸類，定為犯罪構成要
    件之行為要素，則行為人基於概括之犯意，在密切接近之一
    定時、地持續實行之複次行為，倘依社會通念，於客觀上認
    為符合一個反覆、延續性之行為觀念者，於刑法評價上，即
    應僅成立一罪。學理上所稱「集合犯」之職業性、營業性或
    收集性等具有重複特質之犯罪均屬之，例如經營、從事業務
    、收集、販賣、製造、散布等行為概念者是（最高法院95年
    度臺上字第1079號判決意旨參照）。查毒品因有高度之成癮
    性及濫用性；即一方面因「耐藥性」的影響，導致行為人必
    須逐漸增加施用劑量，方能達成主觀之相同效果；他方面則
    因「生理依賴性」及「心理依賴性」的影響，導致行為人對
    毒品產生強烈渴求，終至不能根絕。職此，立法實務固以戒
    斷行為人之毒癮（包括身癮及心癮）為其首要；惟倘行為人
    曾經刑事處遇方式助其戒斷毒癮，猶於短時間內再犯施用毒
    品，足見原所據以實施之治療程序，顯然不能收其實效，是
    乃明定應依法追訴處罰。據此可知，施用毒品之行為本身，
    顯然具有反覆性及延續性之特徵；準此，「持續多次施用」
    即屬此類犯罪之常態，倘認「持續多次施用」乃數行為，並
    對之為數罪評價，恐與刑罰之過度評價禁止原則相悖，並有
    違憲法所揭櫫之比例原則。基此，於刑法評價上，「持續多
    次施用」毒品應僅成立「集合犯」之實質一罪，而不生95年
    7 月1 日修正施行前之刑法第五十六條連續犯之問題；又本
    院既認本案所涉之「持續多次施用」毒品行為，乃「集合犯
    」之實質一罪，而與連續犯之規定渺不相涉，則自不因刑法
    新制之修正施行（舊刑法第五十六條規定業經刪除），而衍
    生相關新舊法律比較適用之問題。特此指明。
  (四)查起訴書雖誤繕被告施用毒品之末日為「95年5 月8 日」，
    然此業據蒞庭檢察官於未變動其社會基本事實同一性之前提
    下，當庭更正其末日為「95年5 月10日凌晨1 時」，此有本
    院審判筆錄可憑；核其更正範圍，亦無礙於原起訴所特定之
    事實。本於檢察一體之原則，本院當以蒞庭檢察官所到庭更
    正者，為起訴所指之犯罪時間。
  (五)刑之酌科：
  1.本院審酌被告犯罪之動機、吸食頻率、曾有施用毒品之前科
    仍不知戒除，惟慮及其犯後坦承犯行、所犯乃戕害自己身心
    健康，尚未危及他人等一切情狀，量處如主文所示之有期徒
    刑六月。
  2.按易刑處分，即易科罰金之折算標準、易服勞役之折算標準
    及期限，於新法施行後，亦應為新舊法律之比較適用（最高
    法院95年度第八次刑事庭會議決議三(二)參照）。查被告係於
    95年7 月1 日以前，觸犯本起毒品危害防制條例第十條第一
    項之罪，並經本院判處有期徒刑六月，詳如前述；惟其行為
    後，刑法第四十一條規定業於94年1 月7 日經三讀修正，於
    94年2 月2 日經總統公布，並自95年7 月1 日起開始施行。
    茲依修正前刑法第四十一條第一項前段規定：「犯最重本刑
    為五年以下有期徒刑以下之刑之罪，而受六個月以下有期徒
    刑或拘役之宣告，因身體、教育、職業、家庭之關係或其他
    正當事由，執行顯有困難者，得以一元以上三元以下折算一
    日，易科罰金」，暨修正前罰金罰鍰提高標準條例第二條前
    段規定（業因配合刑法修正而經公告刪除）：「依刑法第四
    十一條易科罰金或第四十二條第二項易服勞役者，均就其原
    定數額提高為一百倍折算一日」，被告行為時之易科罰金折
    算標準，本應以銀元300 元折算1 日，經以現行法規所定貨
    幣單位折算新臺幣條例第二條規定之折算比例，換算其單位
    幣值為新臺幣，即應以新臺幣900 元折算1 日。較之95年7
    月1 日修正施行之刑法第四十一條第一項前段規定：「犯最
    重本刑為五年以下有期徒刑以下之刑之罪，而受六個月以下
    有期徒刑或拘役之宣告者，得以新臺幣一千元、二千元或三
    千元折算一日，易科罰金」，修正前之折算標準顯然較有利
    於被告，按諸首開說明，本件自應適用修正前刑法第四十一
    條第一項前段暨修正前罰金罰鍰提高標準條例第二條規定，
    諭知易科罰金之折算標準。
  (六)扣案白粉2 包（驗餘後合計淨重1.01公克），核屬毒品危害
    防制條例所明定列管之第一級毒品海洛因，此有法務部調查
    局95年6 月2 日調科壹字第320003788 號、95年7 月10日調
    科壹字第320003824 號鑑定通知書正本2 紙在卷可考，併同
    無法與之完全析離之外包裝2 只，均應依毒品危害防制條例
    第十八條第一項前段規定，宣告沒收併銷燬之。
據上論斷，應依刑事訴訟法第二百七十三條之一第一項、第二百
九十九條第一項前段，毒品危害防制條例第二十三條第二項、第
十條第一項、第十八條第一項前段，刑法第十一條、第二條第一
項、修正前刑法第四十一條第一項前段，修正前罰金罰鍰提高標
準條例第二條，現行法規所定貨幣單位折算新臺幣條例第二條，
判決如主文。
本案經檢察官甲○○到庭執行職務。
中    華    民    國    95    年    8     月    11    日
                  刑事第三庭法  官  王慧惠
以上正本證明與原本無異。
對於本件判決如有不服，應於收受送達後10日內，向本院提出上
訴書狀，上訴於臺灣高等法院，並按他造當事人之人數附具繕本
。
中    華    民    國    95    年    8     月    11    日
                            書記官  王一芳
附錄論罪法條
毒品危害防制條例第10條第1項
施用第一級毒品者，處 6 月以上 5 年以下有期徒刑。


司法院資訊處製作；財團法人民間司法改革基金會備份。
